臺灣雲林地方法院民事判決　　　　　　　 94年度仲訴字第2號
原　　　告　雲林縣消防局
法定代理人　乙○○
訴訟代理人　簡承佑律師
　　　　　　張育誠律師
複代理人　　許哲嘉律師
被　　　告　鄉林營造工程有限公司
法定代理人　甲○○
訴訟代理人　藍庭光律師
　　　　　　劉志卿律師
上列當事人間請求撤銷仲裁判斷事件，本院於民國九十四年十一
月十日言詞辯論終結，判決如下：
    主  文
原告之訴駁回。
訴訟費用由原告負擔。
    事實及理由
一、原告起訴主張：被告就其承攬原告所有之「雲林縣消防局行
    政大樓暨保養場新建工程」所生工程費用爭議事項，提付台
    灣營建仲裁協會仲裁，並經該會九十二年度台仲聲字第一號
    命原告應給付被告新台幣（下同）二百九十七萬五千七百七
    十元及自民國（下同）九十二年三月十八日起至清償日止，
    按週年利率百分之五計算之利息。惟被告提付仲裁之前，並
    未踐行工程契約所約定之前置程序。又系爭工程業經結算，
    並經被告於驗收證明單蓋章確認，足認其有拋棄追加工程款
    之意思。況其自認於八十七年八月四日即知悉工程數量不足
    ，該承攬報酬請求權亦已罹於時效而消滅。系爭仲裁判斷既
    有上述瑕疵，爰依仲裁法第三十八條第一款、第四十條第一
    項第一款規定提起本訴。並聲明：台灣營建仲裁協會九十二
　　年度台仲聲字第一號仲裁判斷應予撤銷等語。
二、被告則以：其提付仲裁前曾數度發函請求原告就工程數量不
    足爭議事項進行協調，惟遭被告拒絕，其確已踐行工程契約
　　所約定之前置程序無誤。縱無踐行仲裁前置程序，亦不該當
  　於仲裁法第三十八條第一款所定「仲裁判斷與仲裁協議標的
　　之爭議無關，或逾越仲裁協議之範圍」情形。又被告有無拋
  　棄承攬報酬？請求權是否罹於時效而消滅等均屬實體問題，
    既經仲裁判斷予以審酌，自不得再於本件訴訟中爭執等語置
    辯。並聲明：原告之訴駁回。
三、本件兩造不爭執之事項為：
（一）被告承攬原告「雲林縣消防局行政大樓暨保養場新建工程
      」。工程契約第二十條中明定有「仲裁前置程序條款」。
      亦即兩造約定對工程各項條款產生爭議時，應先踐行「提
      交原告工程小組解釋」、「異議與答覆」、「召集協調會
      或送請調處」等程序。經踐行上述程序後，仍不能解決爭
      議時，始得提付仲裁。
（二）被告就工程費用爭議事項，提付台灣營建仲裁協會仲裁，
      並經該協會作成九十二年度台仲聲字第一號仲裁判斷，命
      原告應給付被告二百九十七萬五千七百七十元及自九十二
      年三月十八日起至清償日止，按週年利率百分之五計算之
      利息。
四、關於被告有無踐行仲裁前置程序之爭點：
（一）系爭工程雖為總價承包契約，惟契約書第十二條第三款約
      定：「... 契約內工程數量因計算錯誤，致其實做數量與
      契約數量有顯著之差異者，甲方得依乙方之申請，以下列
      處理方式辦理變更設計：屬總價結算方式之契約，凡實做
      數量如較契約數量增減達百分之十以上者，其逾百分之十
      之部分，得以變更設計增減之。」，有工程契約書在卷可
      稽（見卷宗第三二頁）。本件被告於施工中發現部分工程
      項目實際施作數量遠逾契約數量，已達契約書第十二條約
      定增加數量逾百分之十以上而得變更設計增加數量之情形
      ，乃於八十七年八月四日以大草嶺鄉發字第○八○一號函
      ，臚列實際施作數量與工程契約數量呈顯著差異之工程項
      目，申請原告及劉瑞豐建築師事務所辦理變更設計增加工
      程數量。劉瑞豐建築師事務所則於同年八月二十五日以瑞
      師字第八七七二號函復被告說明契約計算數量並無錯誤。
      被告嗣後再於八十八年九月十七日、八十八年十月十一日
      、八十九年九月八日召開之施工協調會開議時，提案請求
      討論數量設計不足問題，八十九年九月八日協調會議決議
      「請承包商循正常管道提出釋疑」。被告復於八十九年十
      一月一日以鄉林工字第八九一一○一號函請原告及劉瑞豐
      建築師事務所要求辦理變更追加，而未獲置理。被告繼於
      九十年二月五日以鄉林工字第九○○二○五號函促原告及
      劉瑞豐建築師事務所對被告八十九年十一月一日之申請變
      更追加核覆辦理，原告仍未置理。被告乃次遞於九十年六
      月三十日以鄉林工字第九○○六三○號函、九十一年四月
      二十三日以九一○四二三號函向原告就上開爭議事項請求
      召開協調會，否則其將以提付仲裁或向本院起訴方式維其
      權益。原告至此始於九十一年五月八日以（九一）雲消行
      字第九一○○○○三二八六號函復被告，謂其未依正常管
      道提出釋疑、被告對原告有關系爭爭議事項之處理未依契
      約第十六條第三項規定於限期內提出異議應視同默認，及
      系爭工程已結算驗收等為由，表示未便依被告所請召開協
      調會等語。旋被告於收受原告上開（九一）雲消行字第九
      一○○○○三二號函後，在九十一年五月十五日以鄉林工
      字第九一○五一五號函，告知原告已踐行仲裁前置程序，
      擬將上開爭議向台灣營建仲裁協會提請仲裁，並於九十二
      年間，將該工程爭議提付仲裁等情，有各該相關函件附卷
      為憑（見卷宗第七二至一○二頁）。則被告抗辯其業已踐
      行仲裁前置程序等語，堪信為真實。
（二）原告雖稱被告未依契約書第二十條規定以書面異議，依第
      十六條第三項應視為默示同意，自不得再提付仲裁等語。
      然查：
  １、契約書第二十條書面述明理由提出異議之規範意旨僅在於
      使雙方對於對方之爭議理由形諸文字，以求意思表達明確
      、周全並免受誤解。如雙方均在場溝通協調，並將爭議充
      分討論使雙方明確知悉他方爭議之理由後，即與書面敘明
      理由之效果無異，應認已遵行上述約定之異議方式。準此
      而言，本件被告於收受劉瑞豐建築師事務所之答覆後，分
      別於八十八年九月十七日、八十八年十月十一日、八十九
      年九月八日所召開之施工協調會開議時，提案請求討論數
      量設計不足問題，各該次協調會並於討論後就被告之提案
      作成決議，請被告循正常管道提出釋疑。就何謂「正常管
      道提出釋疑」？原告於仲裁庭時答稱：「係要求聲請人提
      出仲裁或公共工程調解」，有台灣營建仲裁協會九十二年
      度台仲聲字第一號仲裁判斷書在卷可參（見卷宗第二四頁
      ）。足見原告亦認被告於協調會時提請就系爭爭議討論決
      議，顯與被告就原告解釋不認同而提出書面異議同。再參
      酌契約書第二十條第一款並未約定被告不認同原告工程小
      組之解釋後，應以書面敘明理由有期間之限制，則被告嗣
      後於八十九年十一月一日以鄉林工字第八九一一○一號函
      再詳敘理由請原告變更設計追加工程數量，當亦已合於系
      爭契約第二十條第一款之書面異議要件甚明。
  ２、又契約書第十六條係就監工作業事項所為規範，與本件工
      程數量是否應辦理變更追加之爭議係屬二事，原告誤為比
      附援引，尚非可採。
五、仲裁前置程序未履行之瑕疵，可否因仲裁判斷之作成而補正
    之爭點：
（一）原告雖主張前置程序條款之約定，有確定當事人間具體爭
      議之功能，進而過濾此等爭議是否適宜提付仲裁，如未踐
      行前置程序，因爭議無法確定，且此等爭議原非當事人自
      願以仲裁程序解決，自非屬仲裁契約標的之爭議等語，並
      提出最高法院九十二年度台上字第六七一號判決為憑。然
　　　仲裁前置程序未履行之瑕疵，可否因仲裁判斷之作成而補
　　　正，最高法院於九十三年度台上字第二○○八號判決中採
  　　取肯定見解，可見此一爭議問題於最高法院各庭中尚未有
    　一致之見解。況九十二年度台上字第六七一號判決並非判
      例，亦無拘束本院之效力。
（二）本院以為當事人不得以未履行仲裁前置程序作為撤銷仲裁
      判斷之事由，理由如下：仲裁前置程序條款之約定，僅
      係仲裁程序之外，另設一條更便捷之解決紛爭程序，並無
      強制性。是以若當事人一方主觀認為已無法藉由前置程序
      達成共識，而逕行提付仲裁，亦無不可。況實際上，當事
      人之爭議往往不能經由前置程序加以解決，於多數情形下
      ，前置程序條款不僅不能有效解決爭議，反有拖延解決爭
      議時程之流弊。當事人一方逕將爭議提付仲裁後，他方
      當事人如認有「接受求償」之可能時，雙方仍可依約定之
      前置程序進行和解。如俟仲裁人耗費時間、精力作成仲裁
      判斷後，再以未踐行前置程序為由撤銷仲裁判斷，則有延
      長爭訟程序致增加當事人訟爭成本及司法負擔之負面影響
      ，亦與仲裁制度旨在迅速解決紛爭暨在程序遵守上應較民
      事訴訟更為彈性之基本精神相違背。當事人就得提付仲
      裁之爭議事項，於仲裁協議中多已約定明確，不須經由仲
      裁前置程序始能確定仲裁協議之標的。最高法院九十二年
      度台上字第六七一號判決，實有過度強化前置程序條款之
　　　嫌。
六、原告主張被告於工程結算時，並未要求追加工程款之權利，
    足認其有拋棄權利之意思；又被告於八十七年八月四日即知
    悉工程有數量不足之問題，既未於二年內起訴，則此部分之
    報酬請求權已罹於時效消滅等事由，業經仲裁判斷表示意見
    ，法院得否再予審查其所持見解是否正確之爭點：
    仲裁人之仲裁判斷，於當事人間有與法院確定判決同一之效
    力，該判斷對當事人有拘束力，僅於仲裁判斷有重大瑕疵時
    ，法院始得介入予以撤銷，使仲裁判斷失其效力，但法院並
    不就當事人之爭議加以改判，故撤銷仲裁判斷之訴，其本質
    並非原仲裁程序之上級審或再審。法院僅得就原仲裁判斷有
    無仲裁法第四十條所列舉各款情形之一，加以審查，至於原
    仲裁判斷所持法律見解是否妥適，仲裁判斷之實體內容是否
    合法、妥適，均屬仲裁人之仲裁權限，法院應予尊重，不得
    再予審查。查原告所稱被告業已拋棄權利、報酬請求權罹於
    時效等實體內容，均經仲裁人於仲裁判斷書中表示意見並作
    成決定（見卷宗第二四至二五頁），本院自應予以尊重。是
    原告以該實體事由提起撤銷仲裁判斷之訴，即無所據。
七、工程數量不足或誤算之爭議，是否得為仲裁判斷標的之爭點
    ：
（一）按仲裁判斷與仲裁協議標的之爭議無關者，當事人得對他
      造提起撤銷仲裁判斷之訴，仲裁法第四十條第一項第一款
      、第三十八條第一款定有明文。所謂「仲裁協議標的之爭
      議」指仲裁協議當事人約定得以仲裁方式解決之事項而言
      。基於契約自由與私法自治原則，當事人對於何種爭議合
      意以仲裁方式解決，本有自主決定權，當事人之授權範圍
      即係仲裁人之作成仲裁判斷之基礎。而仲裁協議不僅為仲
      裁人權限之來源，亦為其權限之限制。仲裁判斷如係就約
      定仲裁事項以外之爭議作成判斷，即構成前述得請求撤銷
      仲裁判斷之事由。
（二）本件原告雖稱兩造仲裁協議事項僅限於系爭工程契約各項
      條款及其附件中各項規定之疑義，不包括工程數量不足或
　　　誤算之爭議等語。然查：兩造於契約書第二十條約定：「
　　  爭議處理：1 本工程進行中，乙方對本契約各項條款，以
      及其附件中各項規定有疑義時，應在執行前向甲方工程小
      組提請解釋......4 前款之協調仍無法解決時，得採仲裁
      或訴訟方式辦理，雙方同意以工地就近之地方法院為第一
      審管轄法院，仲裁或訴訟期間，乙方仍需依照甲方指示，
      繼續執行契約內之相關工作。」。觀之該條項名稱、內容
      採用「爭議處理」、「本契約各項條款」等廣泛用詞可知
      ，兩造仲裁協議標的之爭議，涵蓋實現契約條款內容的所
　　　有過程中所產生的任何爭議。本件被告以其實際施工數量
  　　多於契約所定數量，且多出部分已達原合約數量百分之十
    　以上，請求依契約書第十二條約定變更設計追加工程數量
      及工程款，既為原告所拒絕，則此爭議事項，自屬實現契
      約條款第十二條內容過程中所發生之爭議，台灣營建仲裁
      協會九十二年度台仲聲字第一號仲裁判斷與兩造仲裁協議
      標的之爭議完全有關，原告前述陳詞，不足採信。
八、縱上所述，台灣營建仲裁協會九十二年度台仲聲字第一號仲
    裁判斷並無仲裁法第三十八條第一項所稱情形，從而，原告
    請求依仲裁法第四十條第一項第一款之規定，撤銷該仲裁判
    斷，即無理由，不應准許。
九、據上論結，本件原告之訴為無理由，依民事訴訟法第七十八
    條，判決如主文。
中　　華　　民　　國　　94　　年　　11　　月　　24　　日
                  民事第一庭    法  官  鍾貴堯
以上正本係照原本作成
如對本判決上訴，須於判決送達後廿日內向本院提出上訴狀
中　　華　　民　　國　　94　　年　　11　　月　　24　　日
                                書記官　蔡嘉萍
